【裁判字號】    92,台上,6033
【裁判日期】    921030
【裁判案由】    違反毒品危害防制條例
【裁判全文】
最高法院刑事判決                              九十二年度台上字第六０三三號
    上  訴  人  甲○○
右上訴人因違反毒品危害防制條例案件，不服台灣高等法院中華民國九十二年八月十
三日第二審更審判決（九十二年度上重更(二)字第三一號，起訴案號：台灣板橋地方法
院檢察署八十九年度偵字第一六四一０、一六四一一、一六四一二號），提起上訴，
本院判決如左：
    主  文
原判決關於甲○○部分撤銷，發回台灣高等法院。
    理  由
本件原判決認定謝秋子與真實姓名不詳綽號「林仔」之成年男子係男女朋友關係，綽
號「林仔」者於民國八十九年八月下旬某日，前往台北市○○路福華飯店附近，以海
洛因每三百五十公克新台幣（下同）六十萬元價格，安非他命每公斤二十萬元價格，
同時向綽號「海鷗」者販入海洛因磚一塊（重約三百五十公克）及安非他命五公斤，
攜回台北縣三重市○○路○段五七二之五號三樓租賃處，或研磨或抽取部分供己施用
或加以分裝，海洛因分裝成一兩一包，而安非他命則分裝成大中小等包裝，由五公克
、十餘公克、三十五、六、七公克、五十餘公克左右、一七０公克、五００公克至一
０００公克不等。上訴人甲○○與謝秋子均明知海洛因、安非他命係屬毒品，不得非
法持有及販賣，竟於綽號「林仔」者購入上開毒品後，與綽號「林仔」者共同基於販
售海洛因、安非他命營利之犯意聯絡，伺機販售。嗣於八十九年八月三十日下午二時
許，林為慶在台北縣新莊市○○街一二六號前，為警查扣得海洛因一包（０．五公克
），因林為慶向警方供稱曾以0000000000號行動電話，向綽號「姐仔」之
謝秋子聯絡購買海洛因，林為慶即在警方授意下，於同日下午二時許，以上述行動電
話與謝秋子聯絡要求購買海洛因及安非他命，謝秋子告知稍後請上訴人打電話與林為
慶，隨即將電話掛斷，上訴人果依謝秋子電話指示撥打行動電話予林為慶，雙方於電
話中談妥購買海洛因一兩、安非他命半斤，林為慶擬以一公斤安非他命二十五萬元，
一兩海洛因十萬元之價格購買，並於電話中約定在台北縣新莊市○○路與大觀路交岔
路口附近某棟樓房樓下交易，謝秋子隨即指示上訴人前往交易，上訴人先駕駛其姊夫
張耀宏所有之車牌號碼二Ｍ∣一六六號計程車，至台北縣三重市○○路○段某加油站
前，向綽號「林仔」者拿取安非他命一包（重約五百公克）、海洛因一包（重約三十
九公克），而於同日下午三時許，上訴人駕駛該計程車攜帶上開海洛因、安非他命，
抵達上址路口附近欲販賣予林為慶時，為在該處埋伏之警員當場逮獲，並搜扣得上開
毒品而販賣未遂。林為慶復經警方授意，再以行動電話與謝秋子聯絡，謝秋子將電話
交予綽號「林仔」者，林為慶佯稱並未遇到上訴人，再與綽號「林仔」者談妥購買海
洛因一兩及安非他命一公斤，價格同前，並於電話中指定在台北縣三重市○○路○段
「湯城」大賣場對面交易，謝秋子與綽號「林仔」者接續承上開販賣毒品與林為慶之
犯意，通知知情並有犯意聯絡之游婉玲，前往綽號「林仔」者前述租住處，並由綽號
「林仔」者及謝秋子交付海洛因一包（重約四十公克）、安非他命一大包（重約一千
公克）與游婉玲，並交代游婉玲至上開約定地點交付與林為慶，游婉玲依謝秋子與綽
號「林仔」者之指示，於當日下午四時三十分許攜帶上開毒品，抵達台北縣三重市○
○路○段與中興南街交岔路口時，為在該處埋伏之警員逮獲，並在游婉玲身上查扣得
上開毒品而販賣未遂。嗣警員依上訴人與游婉玲之供述，於同日晚間六時二十分許，
前往綽號「林仔」者上開租住處逕行搜索，扣得謝秋子與綽號「林仔」者所有如原判
決事實欄所記載賣剩之海洛因二十九包、安非他命九包、其等所有供販賣海洛因、安
非他命所用之如原判決附表一編號五所示之分裝杓二支、電子秤二台、門號0000
000000號行動電話一支、其等所有預備供販賣海洛因、安非他命所用之如原判
決附表一編號五所示之分裝袋一大包等物。因而撤銷第一審關於上訴人部分之判決，
改判論處上訴人共同販賣第一級毒品未遂罪刑，固非無見。
惟查：(一)、有罪判決書之事實一欄，為判斷其適用法令當否之準據，法院應將依職權
認定與論罪科刑有關之事實，翔實記載，然後於理由內逐一說明其憑以認定之證據，
並使事實認定與理由說明，互相適合，方為合法。倘事實認定與理由說明，不相一致
，或事實與理由欄內之記載，前後齟齬，按諸刑事訴訟法第三百七十九條第十四款後
段規定，均屬判決理由矛盾之當然違背法令。(1)、原判決認定上訴人有前揭犯行，係
以林為慶於警訊中供稱：「……我帶同警方所查獲之計程車駕駛甲○○即係綽號『金
連』，每次『姐仔』和我約定毒品交易，都是由他送貨來給我及收錢」（原判決第八
頁第十五至十六行）；游婉玲供稱：「……我是於今年八月初才加入他們集團，同夥
中另有甲○○及綽號『林仔』之男子只是幫她販毒而已，且甲○○與顏碧珠是姐弟關
係，他雖是開計程車，但從未接客，只幫其姐顏碧珠販售毒品而已」（原判決第十頁
第三至五行），為其主要論據之一。然其於理由欄四即關於上訴人不另為無罪諭知部
分，復就林為慶、游婉玲前開同一供述（原判決第三十二頁第十五至十六行、第三十
四頁第七至九行），論斷林為慶、游婉玲所供述各情為有瑕疵，不能採為不利上訴人
認定之依據（原判決理由欄四）。其就同一證據先後為不同之評價及判斷，尚有未合
。(2)、原判決事實欄認定：綽號「林仔」者於八十九年八月下旬某日，前往台北市○
○路福華飯店附近，以海洛因每三百五十公克六十萬元價格，安非他命每公斤二十萬
元價格，同時向綽號「海鷗」者販入毒品海洛因磚一塊（重約三百五十公克）及安非
他命五公斤等情（原判決第二頁第十四至十七行）等情，是否認定前開海洛因及安非
他命，均係綽號「林仔」者向綽號「海鷗」者所販入？乃其於理由欄或援引謝秋子之
供述說明：伊是以六十萬元之代價向綽號「海鷗」者購得一塊，重約三百五十公克之
海洛因，另安非他命一公斤價格二十萬元，同樣也是向綽號「海鷗」者所購，一次購
買五公斤、伊共向他購買兩次（原判決第十二頁第四至七行），是否論斷前開海洛因
及安非他命，均係謝秋子向綽號「海鷗」者所販入？或又未說明其所依憑之證據及理
由，逕予論斷：綽號「林仔」者販入並提供毒品（原判決第十七頁第十二行）。其事
實欄之記載與理由欄之前後說明，不盡一致，尚有未合。(3)、原判決事實欄記載：綽
號「林仔」者於八十九年八月下旬某日，前往台北市○○路福華飯店附近，以海洛因
每三百五十公克六十萬元價格，安非他命每公斤二十萬元價格，同時向綽號「海鷗」
者販入毒品海洛因磚一塊（重約三百五十公克）及安非他命五公斤等情（原判決第二
頁第十四至十七行）等情，其未說明認定上情所依憑之證據及理由，已有未洽。又原
判決上開記載是否認定綽號「林仔」者向綽號「海鷗」者同時販入海洛因及安非他命
，僅有一次？乃其理由欄復又援引謝秋子之供述說明：綽號「林仔」者買好多次（毒
品），伊認識他之後，就知道他在販毒（原判決第十八頁第十六至十七行），是否論
斷綽號「林仔」者先後販入海洛因及安非他命多次？又原判決於事實欄認定：上訴人
、游婉玲共同販賣海洛因及安非他命未遂而遭警查獲扣押者，及警方嗣在綽號「林仔
」者上開租住處所查獲賣剩扣押者，即如原判決附表一編號一至三所示之海洛因重約
八百三十六公克，如原判決附表一編號四所示之安非他命重約五千八百八十五公克，
是否遠較原判決事實欄所記載綽號「林仔」者販入者為多？其事實欄之記載前後不盡
一致，且是否與經驗法則無違，非無疑義。乃原判決於理由欄率予論斷上情並無扞格
（原判決第十八頁第十六行至第十九頁第一行），亦有未合。(二)、犯罪事實應依證據
認定之，無證據不得認定犯罪事實，刑事訴訟法第一百五十四條第二項定有明文。又
事實審法院調查所得之證據資料，如其內容或對同一待證事實之價值不相一致時，自
應於判決書內敘明理由，加以取捨，形成心證，以認定事實，否則如就此等證據未加
取捨，全部採為認定犯罪事實之依據，而未說明理由，即有證據上理由矛盾及理由不
備之違法。原判決認定上訴人果依謝秋子電話指示撥打行動電話予林為慶，雙方於電
話中談妥購買海洛因一兩、安非他命半斤，林為慶擬以一公斤安非他命二十五萬元，
一兩海洛因十萬元之價格購買等情。係依憑證人即警員徐志偉證稱：「（有無說價錢
多少？）印象中一公斤安非他命要二十萬元，賣我們的話要二十五萬元，海洛因價錢
沒有印象，現在毒品比較貴，海洛因一兩約要一、二十萬元」（原判決第十三頁第三
至五行）；林為慶購買毒品之錄音帶譯本內載林為慶曾稱：差不多一兩，軟的（即海
洛因）一個（原判決第十六頁第五至六行）；林為慶於原審供稱：伊曾在電話中說安
非他命及海洛因都隨便拿一些等語，核與徐志偉於原審更審前證稱：林為慶打電話過
去，訂購安非他命（硬的）、海洛因（軟的），安非他命說要半公斤，海洛因要一兩
等情相符（原判決第十七頁第四至八行），為其主要論據。然徐志偉、林為慶上開供
述情節，及林為慶購買毒品之錄音帶譯本內容，是否均未明確敘及或載及上訴人與林
為慶於電話中約定，林為慶擬以一公斤安非他命二十五萬元，一兩海洛因十萬元之價
格購買之事實？原判決未說明經由何項調查及有何證據，堪認上訴人確有該部分犯行
，遽於事實欄為上開認定，其理由欠備，已有未合。又上訴人與林為慶於電話中談妥
購買海洛因一兩、安非他命半斤一節，徐志偉、林為慶供述各情，及林為慶購買毒品
之錄音帶譯本所載內容，是否不盡明確且亦不盡相符？原判決就上情未說明其為如何
斟酌取捨形成心證之理由，逕併採為認定上情之基礎，難謂無理由矛盾及理由不備之
違法。(三)、販賣毒品罪，以行為人有營利之意圖為必要，故行為人有無此項犯罪之目
的條件，自應於事實欄內為詳實之記載，然後於理由內說明其憑以認定之證據，始稱
適法。原判決事實欄認定：綽號「林仔」者販入海洛因及安非他命後，上訴人與謝秋
子起意與綽號「林仔」者，共同基於販售海洛因、安非他命營利之犯意聯絡，伺機販
售，嗣上訴人與林為慶為海洛因及安非他命之交易時，為警查獲而販賣未遂等情。然
其於理由欄未說明經由何項調查及有何證據，堪認上訴人確係基於營利之意圖為之，
其查證未盡且理由欠備，遽行判決，有欠允當。上訴意旨指摘原判決關於甲○○部分
不當，尚非全無理由，應認就該部分仍有撤銷發回更審之原因。原判決關於甲○○不
另為無罪諭知部分，基於審判不可分之原則，併予發回，附此敘明。
據上論結，應依刑事訴訟法第三百九十七條、第四百零一條，判決如主文。
中      華      民      國    九十二    年      十      月     三十     日
                              最高法院刑事第三庭
                                  審判長法官  董  明  霈
                                        法官  林  茂  雄
                                        法官  王  居  財
                                        法官  張  祺  祥
                                        法官  吳  三  龍
      右正本證明與原本無異
                                              書  記  官
中      華      民      國    九十二    年     十一     月      六      日


司法院資訊處製作；財團法人民間司法改革基金會備份。
